【裁判字號】    91,訴,4437
【裁判日期】    920725
【裁判案由】    確認債權存在
【裁判全文】
臺灣臺北地方法院民事判決  九十一年度訴字第四四三七號
    原      告  木木股份有限公司
    法定代理人  丙○○
    訴訟代理人  楊正華律師
    被      告  大陸工程股份有限公司
    法定代理人  甲○○
    訴訟代理人  乙○○
右當事人間確認債權存在事件，本院判決如左：
    主    文
確認債權人漢陸營造股份有限公司對債務人即被告，於台灣台北地方法院九十一年七
月二日北院錦九十一執天字第一六０三一號民事執行命令送達被告時，就被告頂城青
山鎮別墅區新建工程有新台幣玖拾陸萬壹仟捌佰伍拾捌元之工程款債權存在。
訴訟費用由被告負擔。
    事    實
甲、原告方面：
  壹、聲明：如主文所示。
  貳、陳述：
    一原告前與訴外人漢陸營造股份有限公司（以下簡稱漢陸公司）簽訂青山鎮第八
      期工區木作工程、天花板工程、鐵件工程承攬合約。上開工程，原告均已依合
      約規定施作完畢。惟迄今尚有工程款計九十六萬一千八百五十八元未獲漢陸公
      司給付，原告並於九十年七月間向鈞院訴請債務人漢陸公司給付上開工程款，
      獲鈞院以九十年度訴字第三八八一號判決原告勝訴確定在案。嗣原告向鈞院聲
      請對漢陸公司財產強制執行，蒙鈞院民事執行處以九十一年七月二日北院錦九
      十一執天字第一六０三一號執行命令禁止漢陸公司收取對被告之工程款債權或
      為其他處分，被告亦不得對漢陸公司清償在案。
    二詎被告以漢陸工程公司所承攬之工程，已施作之數量及已提出之請款，被告均
      已計價給付完畢，因此被告於收受前揭執行命令時，漢陸公司對其已無可供執
      行之債權存在為由，向鈞院聲明異議，惟：
      (一)被告自承漢陸公司已完成估驗之工程款計一億七千零七十五萬一千零四十六
        元，並以被告自行製作之估驗請款單及漢陸公司簽認之工程計價明細表證明
        ，然辯稱上開工程款被告業已給付完畢云云。依最高法院二十八年上字第一
        九二０號判例暨同院四十八年台上字第八八七號判例意旨，就漢陸公司對被
        告有一億七千零七十五萬一千零四十六元工程款債權存在一節，原告已盡舉
        證責任，依民事訴訟法第二百七十七條規定，被告就有利於己之事實，即被
        告已清償漢陸公司上開工程款一節，應舉證以實其說。
      (二)被告迄未提出匯付漢陸公司之會計帳簿暨經漢陸公司簽收之匯款單據等給付
        系爭工程款之證明，被告雖辯稱其公司八十年至八十八年度帳簿，及八十五
        年至八十八年度憑證因納莉颱風侵襲而滅失，然被告就系爭工程款業已給付
        清償之事實，依法既負有舉證責任，則其帳冊滅失，無法據帳冊舉證之風險
        ，自應由其自行承擔。再者，據被告所提出之估驗請款單，其中第卅二次至
        第四十六次之估驗日期分別介於八十九年一月廿五日至九十年九月十日間，
        屬八十九、九十年度之會計帳目，被告並無不能提出之理由。況依被告與漢
        陸公司所簽訂之工程合約書承攬條款第六章第四節規定，被告給付工程款係
        以現金票支付，則被告亦可依據付款日期及付款金額向其往來銀行查詢該漢
        陸公司將系爭工程款支票提示兌現之資料，被告迄未提出其支付漢陸公司系
        爭工程款之付款憑證資料，顯尚未善盡舉證之責。
      (三)依被告與漢陸公司所簽訂工程合約書承攬條款第五章規定「工程總價：本工
        程係採總價承包方式承攬，其工程總價未含加值營業稅計九千九百九十三元
        （NT168,579,993，含稅價格NT177,008,993）」。惟從被告所提第四十七次
        估驗請款單，記載累計估驗工程款含稅為一億七千零七十五萬一千零四十六
        元，而工程款未稅則為一億六千二百六十一萬八千九百廿三元，均未達到上
        開工程合約承攬總價款，被告辯稱其已給付漢陸公司之工程款已逾合約總價
        款一節，尚難採信。
      (四)依被告與漢陸公司間系爭工程合約書第六章第二節第一項、第二項規定，被
        告於系爭工地取得使用執照後應給付合約總價百分之五之工程款，並於漢陸
        公司交屋完成後給付合約總價百分之五之尾款，可知系爭工程，被告於給付
        各期工程款時，必有工程保留款未給付予漢陸營造公司，而待漢陸營造公司
        取得使用執照並交屋完成後，再分別給付各百分之五之工程保留款，而被告
        自承漢陸公司歷次估驗總工程款為一億七千零七十五萬一千零四十六元，則
        漢陸公司應有工程保留款計一千七百零七萬五千一百零五元尚未領取，遠超
        過兩造系爭確認工程款數額九十六萬一千八百五十八元甚多。是系爭執行命
        令到達被告時，原告對被告顯有工程款（保留款）九十六萬一千八百五十八
        元債權存在。縱該工程保留款債權於系爭執行命令九十一年七月三日到達被
        告時，其給付期限（使用執照取得或交屋完成）尚未屆至，亦不受影響。又
        本件驗收條件已經成就，原告是本於代位債權人催告被告驗收，被告於限期
        內未辦理驗收，視為已辦理驗收。
      (五)依被告所提經漢陸營造公司簽認之八十七年五月廿日之工程計價明細表，被
        告公司簽認欄明載「地錨已全部完成，另追加部份暫不計價」，從上開記載
        足證，系爭工程尚有追加工程，被告抗辯系爭工程並無追加工程並拒絕提供
        追加工程合約一節，顯屬卸責之舉。而被告所以刻意隱匿追加工程存在及拒
        絕提出系爭追加工程合約，顯因漢陸營造公司就該追加工程尚得領取之工程
        款，已足敷上開  鈞院九十一年七月二日北院錦九十一執天字第一六０三一
        號民事執行命令扣押款項。系爭追加工程合約，被告無正當理由拒不提出，
        依民事訴訟法第三百四十五條規定，應認原告主張為真實。
    三綜上所陳，漢陸公司承攬被告公司之系爭頂城青山鎮工地工程，於系爭執行命
      令到達被告時，漢陸公司對被告，尚有系爭工程款九十六萬一千八百五十八元
      債權存在。被告公司徒以給付清償空言置辯，自應認定其抗辯之清償事實非屬
      真正。
  參、證據：提出工程承攬合約書三式、本院九十年度訴字第三八八一號民事判決暨
      判決確定證明書、本院九十一年度執字第一六○三一號執行命令、民事聲明異
      議狀、八十七年五月二十日工程計價明細表各影本乙份為證。聲請命被告提出
      其與漢陸公司間系爭頂城青山鎮新建工程（包括追加工程）全部承攬合約暨其
      附件正本及被告歷次付款明細（含歷次工程估驗單）暨證明各該歷次付款相關
      單據。
乙、被告方面：
  壹、聲明：原告之訴駁回。
  貳、陳述：
    一被告於九十一年七月三日收到鈞院九十一年七月二日北院錦九十一年執天字第
      一六○三一號執行命令。依該執行命令內容，以被告收到之時，漢陸公司對被
      告有應付之工程款為執行標的，並不及於將來及繼續性之給付。惟按被告與漢
      陸公司間「工程合約書承攬條款」之約定：每期工作完成後，由漢陸公司按「
      實作數量」向被告請款，經被告審核無誤後於卅天內給付價款，而於被告收到
      前述執行命令之時，對漢陸公司已施作之數量及已提出之請款，被告已計價給
      付完畢，因此於被告收到前揭執行命令之時，漢陸公司對被告並無可供執行之
      債權存在。
    二事實上，被告並未與漢陸公司完成驗收，本件係由別人施作才取得使用執照，
      起訴狀云訴外人所承攬之工作已完工，即應由原告負舉證責任。有關本工程未
      驗收之事實茲有原告訴訟代理人代訴外人俊林實業股份有限公司所發之九十一
      年度聖法字第１０１４０３號函為憑，而合約編號Ａ００１０最後一次計價為
      第四十七次，日期為九十一年一月十日，累計估驗計價金額為一億七千零七十
      五萬一千零四十六元，已超過合約金額，並有被告公司與漢陸公司間「頂城青
      山鎮新建工程」（合約編號Ａ００１０）歷次估驗請款單（即被告公司之帳冊
      憑證）及漢陸公司之簽認單為憑，而因八十至八十八年度帳簿憑證因納利颱風
      滅失，有財政部台北市國稅局松山稽徵所同意備查函為憑。
    三被告於九十一年七月三日收到法院扣押命令時，被告公司與漢陸公司間為上揭
      「青山鎮新建工程」並無追加工程，併予說明。如原告認有追加工程，應由原
      告負舉證之責任。
    四原告所陳述之保留款實際上並非保留款，必須漢陸公司交付驗收完成、取得使
      用執照後，被告才有給付義務。又嗣後漢陸公司未完成、驗收部分，均由被告
      完成。
  參、證據：提出工程合約書承攬條款影本乙份、函影本乙份、估驗請款單、估驗明
      細表、財政部函影本乙份、計價明細表影本。
丙、本院依職權調閱九十一年度執字第一六０三一號卷。
    理    由
一原告主張其對漢陸公司有工程款債權九十六萬一千八百五十八元，業經判決確定，
  嗣原告向本院聲請對漢陸公司財產強制執行，經民事執行處以執行命令禁止漢陸公
  司收取對被告之工程款債權或為其他處分，被告亦不得對漢陸公司清償。詎被告以
  漢陸公司所承攬之工程，已施作之數量及已提出之請款，被告均已計價給付完畢，
  因此被告於收受前揭執行命令時，漢陸公司對其已無可供執行之債權存在為由，向
  本院聲明異議，惟被告自承漢陸公司已完成估驗之工程款計一億七千零七十五萬一
  千零四十六元，然未提出已給付系爭工程款之證明，又漢陸公司應有工程保留款計
  一千七百零七萬五千一百零五元尚未領取，另系爭工程尚有追加工程。
  被告則辯以：被告於收到執行命令時，對漢陸公司已施作之數量及已提出之請款一
  億七千零七十五萬一千零四十六元，被告已計價給付完畢，因此漢陸公司對被告並
  無可供執行之債權存在。事實上，被告並未與漢陸公司完成驗收，本件係由別人施
  作才取得使用執照。漢陸公司施作部分最後一次計價為第四十七次九十一年一月十
  日，累計估驗計價金額一億七千零七十五萬一千零四十六元，已超過合約金額，有
  被告公司與漢陸公司間歷次估驗請款單及漢陸公司之簽認單為憑，而八十至八十八
  年度帳簿憑證因納利颱風滅失。被告收到扣押命令時，被告公司與漢陸公司間青山
  鎮新建工程並無追加工程。原告所陳述之保留款實際上必須漢陸公司交付驗收完成
  、取得使用執照後，被告才有給付義務等語。
二兩造不爭執之事項：
  (一)原告前與漢陸公司簽訂青山鎮第八期工區木作工程、天花板工程、鐵件工程承攬
    合約，原告已依合約規定施作完畢，尚有工程款計九十六萬一千八百五十八元未
    獲漢陸公司給付，原告於九十年七月間向本院訴請漢陸公司給付上開工程款，經
    九十年度訴字第三八八一號判決原告勝訴確定，並有原告提出之九十年度訴字第
    三八八一號民事判決暨判決確定證明書可稽。
  (二)嗣原告向本院聲請對漢陸公司財產強制執行，經本院民事執行處以九十一年七月
    二日北院錦九十一執天字第一六０三一號執行命令禁止漢陸公司收取對被告之工
    程款債權或為其他處分，被告亦不得對漢陸公司清償，被告於九十一年七月三日
    收受執行命令，於九十一年七月十五日向本院聲明異議，內容為：「依聲明人（
    即被告）與債務人（即漢陸公司）間『工程合約書承攬條款』之約定：每期工作
    完成後，由債務人按『實作數量』向聲請人請款，經聲明人審核無誤後於卅天內
    給付價款，而於聲請人收到前述執行命令之時，債務人已施作之數量及已提出之
    請款，聲明人公司已計價給付完畢，因此於聲明人收到前揭執行命令之時，債務
    人對聲明人並無可供執行之債權存在。」本院於九十一年七月廿四日通知原告有
    該異議，原告於九十一年七月廿九日收受通知後，於九十一年八月九日提起本件
    確認之訴，並有本院九十一年度執天字第一六０三一號執行卷可稽。
  (三)被告與漢陸公司訂有工程合約承攬條款，第五章工程總價約定「本工程係按總價
    承包方式承攬，其工程總價未含加值型營業稅計一億六千八百五十七萬九千九百
    九十三元（NT168,579,993，含稅價格NT177,008,993）。．．．」第六條工程計
    價與請款約定「本工程之計價除另有規定外，依下列方式辦理估驗計價。第一節
      乙方（即漢陸公司）應依照本合約內容之請款進度表說明進行每一期之請款，
    每期工作完成後，以各戶別簽訂之合約單價為基準依百分比計算，並提出該期實
    作數量作為參考，並需提出以下文件向甲方請款，經甲方審核無誤後於三十天內
    給付計價價款。．．．」系爭工程最後一次計價為第四十七次，日期為九十一年
    一月十日，累計估驗計價金額為一億七千零七十五萬一千零四十六元，並有被告
    提出之工程合約承攬條款、估驗請款單為證。
三原告主張被告未提出已給付漢陸公司工程款之證明，難認已給付完畢。被告則辯以
  ：被告收到前述執行命令之時，對漢陸公司已施作之數量及已提出之請款，被告已
  計價給付完畢，漢陸公司對被告並無可供執行之債權存在等語。故本件兩造爭執之
  點應為：被告與漢陸公司間之「青山鎮新建工程」，漢陸公司對被告是否尚有工程
  款債權（亦即漢陸公司施作之工程，經被告累計估驗計價金額一億七千零七十五萬
  一千零四十六元，被告是否已給付完畢）？經查：被告就漢陸公司施作之工程，累
  計估驗計價金額為一億七千零七十五萬一千零四十六元，為兩造所不爭執。被告稱
  其已給付完畢，並提出估驗請款單四十七紙（其中第卅四次有重複）、工程估驗明
  細表十七紙、工程計價明細表九紙為證，惟查：估驗請款單，為第一期八十六年
  十二月廿六日至第四十三期、第四十五期至第四十七期九十一年一月十日估驗請款
  單（欠第四十四期），而各估驗請款單乃被告公司內自行核算資料，並無漢陸公司
  之簽認，且縱認該等資料為真，尚不足證明被告已依歷次估驗計價金額如數給付漢
  陸公司。工程估驗明細表內「營造廠簽認欄」雖有漢陸公司之圓戳章及陳建勳或
  林俊男之簽名，惟被告僅提出第十五期八十八年三月五日至第卅四期八十九年五月
  廿二日之工程估驗明細表，並未提出全部之估驗明細表，其第卅四期八十九年五月
  廿二日之工程估驗明細表所載之累計估驗金額為一億七千一百十八萬二千五百四十
  二元，然無被告支付漢陸公司款項金額之記載，且縱認該資料為真，尚難認為被告
  已依歷次估驗明細表如數給付漢陸公司，亦難認被告已將累計估驗計價金額全部給
  付漢陸公司。工程計價明細表內「營造廠簽認欄」雖有漢陸營造之圓戳章及林俊
  並未提出全部之計價明細表，其八十七年十二月二日之工程計價明細表所載之累計
  估驗金額為八千五百八十萬九千九百廿一元、前期累計請款七千八百五十一萬三千
  九百卅元，縱認該等資料為真，尚難認為被告已依歷次計價明細表如數給付漢陸公
  司，亦難認被告已將累計估驗計價金額全部給付漢陸公司。至被告辯稱其公司八十
  年至八十八年度帳簿，及八十五年至八十八年度憑證因納莉颱風侵襲而滅失部分，
  雖據其提出財政部台北市國稅局松山稽徵所九十一年三月廿五日准予備查之書函影
  本為證，然依據被告所提出之估驗請款單，其中第卅二次至第四十六次之估驗日期
  分別介於八十九年一月廿五日至九十年九月十日間，屬八十九、九十年度之會計帳
  目，被告並無不能提出之理由，況依被告與漢陸公司所簽訂之工程合約書承攬條款
  第六章第四節之約定，被告給付工程款係以現金票支付，則被告亦可依據付款日期
  及付款金額向其往來銀行查詢該漢陸公司將系爭工程款支票提示兌現之資料，若被
  告確已給付漢陸公司，應可未提出其支付系爭工程款之付款憑證資料，被告所辯尚
  難採信。
四綜上所述，原告對漢陸公司有九十六萬一千八百五十八元之工程款債權，漢陸公司
  承攬被告之頂城青山鎮工地工程，累計估驗計價金額為一億七千零七十五萬一千零
  四十六元，是以漢陸公司原對被告有一億七千零七十五萬一千零四十六元之工程款
  債權，然被告未能舉證證明其已清償之金額，亦未舉證證明其已給付完畢。從而，
  原告請求確認漢陸公司對被告，於本院九十一年七月二日北院錦九十一執天字第一
  六０三一號民事執行命令送達被告時，就被告頂城青山鎮別墅區新建工程有九十六
  萬一千八百五十八元之工程款債權存在，為有理由，應予准許。
五本件事證已臻明確，兩造其餘攻擊防禦方法及舉證，經審酌與本件判決結果不生影
  響，爰不一一論述，併此敘明。
六結論：原告之訴為有理由，依民事訴訟法第七十八條，判決如主文。
中      華      民      國    九十二    年      七      月    二十五    日
                                    民事第五庭  法      官  周美雲
右為正本係照原本作成
如對本判決上訴，須於判決送達後廿日內向本院提出上訴狀
中      華      民      國    九十二    年      七      月    二十五    日
                                                書  記  官  王宜玲


司法院資訊處製作；財團法人民間司法改革基金會備份。
